【裁判字號】    99,消債更,308
【裁判日期】    990825
【裁判案由】    聲請更生程序
【裁判全文】
臺灣高雄地方法院民事裁定           99年度消債更字第308號
聲  請  人  甲○○
上列當事人聲請消費者債務清理事件，本院裁定如下：
    主  文
聲請駁回。
聲請費用由聲請人負擔。
    理  由
一、本件聲請意旨略以：聲請人曾依「中華民國銀行公會會員辦
    理消費金融案件無擔保債務協商機制」（下稱債務協商機制
    ）請求共同協商債務清償方案並經協商成立，約定聲請人每
    月應繳金額為新臺幣（下同）1,255,441 元，惟聲請人因失
    業頓失收入致無法維持生活，此在客觀上自有不可歸責於己
    之事由致履行顯有重大困難之情事，而聲請人無擔保或無優
    先權之債務總額未逾1,200 萬元，復未經法院裁定開始清算
    程序或宣告破產，爰依法聲請更生等語。
二、按「債務人與金融機構協商成立者，不得聲請更生或清算，
    但因不可歸責於己之事由，致履行顯有重大困難者，不在此
    限；本條例施行前，債務人依金融主管機關協調成立之中華
    民國銀行公會會員辦理消費金融案件無擔保債務協商機制與
    金融機構成立之協商，準用前項之規定」，消費者債務清理
    條例第151 條第5 項、第6 項分別定有明文，而消費者債務
    清理條例之立法目的，依其立法理由乃認陷於經濟上困境之
    消費者若任其於惡性循環之債務窘境中自生自滅，其將衍生
    嚴重之社會問題，致難以維持安定之社會經濟秩序，故有予
    之分別情形依更生或清算之程序清理其債務之必要，藉以妥
    適調整其與各相關債權人等間之權利義務關係，以謀求消費
    者經濟生活之更生機會，從而健全社會經濟發展，惟私法上
    之債之關係，係以當事人間之信賴關係為基礎，為社會經濟
    組織之重要支柱，故當事人於以法律行為追求自己之利益之
    際，亦應顧及對方之利益，並考量債權債務在社會上之作用
    ，本於誠實及信用之原則，行使其債權及履行其債務，故消
    費者如已與金融機構協商成立，或於本條例施行前已依金融
    主管機關協調成立之中華民國銀行公會會員辦理消費金融案
    件無擔保債務協商機制與金融機構成立協商，因此係經當事
    人行使程序選擇權所為之債務清理契約，債務人理應受該成
    立之協議所拘束，如無特殊情事，其原即應依此協商結果而
    為誠信履行，惟因慮及有些協商於成立之時，或僅考量債權
    數額之清償而未慮及債務人之經濟能力，或債務人於嗣後因
    經濟情況變更（如清償期間收入或收益不如預期）而致依約
    履行將使其陷於經濟上之困境甚或履行不能，故上開條例於
    此即另開「因不可歸責於己之事由，致履行顯有重大困難者
    」之履行例外以助債務人之更生，則已成立協商者不能或不
    願依約履行而依例外條款復聲請更生或清算者，自應就其例
    外情形嚴予審核，於該當後復核其不能清償債務或有不能清
    償之虞而使其陷於經濟上之困境時始准之為其所負義務關係
    之調整，以避免其任意毀諾、濫用債務清理程序而藉此善意
    之立法惡意圖謀減免債務，致使該程序陷於道德之危險，並
    因此使社會之信用緊縮而造成經濟之動盪。
三、本件聲請人於債清條例施行前之95年5 月15日業依「中華民
    國銀行公會會員辦理消費金融案件無擔保債務協商機制」而
    與最大債權金融機構即聯邦商業銀行股份有限公司達成債務
    清償方案之協商，約定聲請人應自95年6 月起分160 期，且
    每月以12,753元依各債權銀行債權金額比例清償各項債務至
    全部清償為止，並於97年11月5 日另簽訂95銀行公會債務協
    商機制變更還款條件增補約據，約定自97年11月起分180 期
    ，利率0%，且每月10日以6,540 元依各債權銀行債權金額比
    例清償各項債務至全部清償為止，此有財團法人金融聯合徵
    信中心當事人查詢個人資料回覆書、95年銀行公會債務協商
    機制變更還款條件增補約據及協議書、聯邦商業銀行函覆本
    院之陳報狀等件在卷可稽（本院卷第23頁至第25頁、第17至
    第18頁、第37頁），是聲請人於前既已依債務協商機制與金
    融機構成立協商，依上開說明，其原即應依此協商結果而為
    誠信履行，故其欲援引上開條例條項之例外規定而再聲請更
    生或清算時，自應就其不依約履行是否具不可歸責於己之事
    由而致履行顯有重大困難之情形嚴為審查以避免道德上之危
    險。
四、聲請人固以其對金融機構所負之債務計達1,055,441 元，而
    其因於99年起失業，致無法繳納所約定之協商數額，故認其
    已有不可歸責於己之事由而致履行顯有重大困難之情形等語
    而為本件更生之聲請云云，惟查：聲請人自91年9 月起迄今
    均無勞保投保資料，95年度、96年度亦無任何所得申報資料
    ，而其於97、98年度申報所得之每月平均收入分別為16,000
    元、17,280元，名下無任何財產等情，此有綜合所得稅各類
    所得資料清單、財產歸屬資料清單、勞工保險被保險人投保
    資料表等件在卷可證（本院卷第14至16頁、第73至74頁、第
    11頁），而其雖自陳於99年度起即已失業，惟卻無法提出離
    職或失業之相關證明文件，且其於99年7 月22日向本院提出
    本件更生聲請時，仍續在依約履行上開協商還款義務中乙節
    ，有聯邦銀行民事陳報狀及財團法人金融聯合徵信中心當事
    人查詢個人資料回覆書等件附卷足憑（本院卷第37頁、第23
    頁至第25頁），足見其應尚有相當資力可供履行更新後之協
    議，自無法認聲請人於履行新協議已有重大困難，揆諸首揭
    規定及說明，聲請人於消費者債務清理條例施行前既已依95
    年中華民國銀行公會會員辦理消費金融案件無擔保協商機制
    與所有金融機構債權人達成協商，又簽訂變更還款條件之增
    補約款，現並尚在履行協商債務中，難認其目前有何無法履
    行或履行困難情形，尚難認與聲請更生之法定要件相符。
五、綜上，本件聲請人尚無不可歸責於己之事由而致履行協議有
    重大困難之例外情形，且仍具履行能力，其聲請之更生應未
    具足必要要件，自應駁回其更生之聲請，依消費者債務清理
    條例第8 條、第15條，民事訴訟法第78條，裁定如主文。
中    華    民    國    99    年    8     月    25    日
              民事第四庭    法      官  黃宏欽
以上正本係照原本作成。
如對本裁定抗告須於裁定送達後10日內向本院提出抗告狀，並繳
納裁判費新台幣1,000元。
中    華    民    國    99    年    8     月    26    日
                            書  記  官  張家瑜

司法院資訊處製作；財團法人民間司法改革基金會備份。
